最高法院民事判決　　　　　　　　　　　　　　　九十一年度台上字第一四四三號
　　上　訴　人　捷商出版有限公司
　　法定代理人　張敏焜
　　訴訟代理人　郭鑫生律師
　　被 上訴 人　東森華榮傳播事業股份有限公司
　　　　　　　　（原名力霸友聯全線傳播事業股份有限公司）
　　法定代理人　王令麟
右當事人間請求清償債務事件，上訴人對於中華民國九十年九月十一日台灣高等法院
第二審更審判決（八十七年度重上更(一)字第一四九號），提起上訴，本院判決如左：
    主  文
原判決關於駁回(一)上訴人命其給付新台幣（下同）二十三萬二千七百零五元本息之上
訴(二)上訴人請求被上訴人給付四百零三萬二千元本息之上訴(三)上訴人追加之訴暨命上
訴人再給付一百萬元及各該訴訟費用部分均廢棄，發回台灣高等法院。
其他上訴駁回。
第三審訴訟費用關於駁回上訴部分，由上訴人負擔。
    理  由
本件被上訴人主張：兩造於民國八十三年九月十日簽立教學節目帶經營有線電視台之
獨家合作契約（系爭合作契約），約定由上訴人提供教學節目帶，委由伊製作拷貝，
共同經營有線電視頻道之公開播送，伊並先支付一百萬元保證金予上訴人，嗣因八十
三年十一、十二月及八十四年一月份連續三個月無法達到合作契約書所訂四萬戶之簽
約業績，伊乃依合作契約第九條第一款規定通知上訴人自八十四年三月一日起終止契
約及返還保證金，惟上訴人迄未返還保證金一百萬元。又上訴人因自營補習班，另委
託伊拷貝四十套節目帶，每套共一百零九支，以每支五十五元計算，應給付伊拷貝費
用二十三萬九千八百元，扣除八十三年十一月、十二月及八十四年一月、二月應分配
予上訴人之獲利七千零九十五元，上訴人尚欠伊拷貝費用二十三萬二千七百零五元迄
未給付等情，求為命上訴人給付一百二十三萬二千七百零五元並加計法定遲延利息之
判決。︻本訴部分，被上訴人在第一審請求一百四十萬二千九百三十元，第一審判命
上訴人給付四十萬二千九百三十元本息，駁回被上訴人其餘之請求，兩造對敗訴部分
均聲明上訴，原審將第一審命上訴人給付之金額於超過二十三萬二千七百零五元本息
部分予以廢棄，改判駁回被上訴人該部分之訴（被上訴人對之未聲明不服），及將第
一審駁回被上訴人請求上訴人給付一百萬元部分，予以廢棄，改判如被上訴人所聲明
，其餘部分維持第一審所為上訴人敗訴之判決，駁回上訴人之上訴，上訴人對敗訴部
分聲明上訴︼
上訴人則以：被上訴人提出之拆帳明細虛偽不實，且未經會算即片面終止合作契約，
與契約第九條第一款之約定不合，無權請求伊返還保證金；又伊委託被上訴人拷貝四
十套節目帶之費用，應從伊依合作契約所得分配之利潤中扣抵等語，資為抗辯。並提
起反訴主張：伊授予被上訴人獨家放映權，依契約書第九條之(一)項，被上訴人單月業
績應達四萬戶以上，伊於合約期間享有之最低拆帳收入為四百零三萬二千元，被上訴
人依系爭合作契約第五條第四項之約定，應如數給付予伊；另因被上訴人製作不實之
拆帳明細，短漏報播映場數及系統業者收視戶，且違約停止推廣，致伊投下巨資製作
之全美英文教學節目因無收視收入而受損害，依系爭合作契約第八條之規定，應賠償
伊一百萬元並返還銀行本票一紙；又被上訴人尚有五千二百七十三支回拷帶迄未返還
予伊，如不能返還，應按每卷單價五百元計算之賠償予伊等情，求為命(一)被上訴人給
付四百零三萬二千元及並加計法定遲延利息。(二)被上訴人給付一百萬元及返還銀行本
票一紙。(三)被上訴人返還錄影帶五千二百七十三支，如不能返還，應給付伊二百六十
三萬六千五百元。（上訴人於第一審反訴請求被上訴人給付四百十三萬二千元及利息
，第一審判決其敗訴，上訴人不服，對之聲明上訴，於原審更審聲明請求被上訴人給
付四百零三萬二千元本息，並追加上開(二)、(三)項之聲明。並就第一審反訴請求被上訴
人返還母帶八十四捲部分，已受第一審判決勝訴部分，亦聲明上訴，原審則判決駁回
上訴人之上訴及追加之訴，上訴人均對之聲明不服）。
原審將第一審本訴部分所為命上訴人給付四十萬二千九百三十元本息之判決於超過二
十三萬二千七百零五元本息部分予以廢棄，改判駁回被上訴人該部分之訴（此部分被
上訴人未上訴），及將被上訴人敗訴判決廢棄，改判命上訴人給付一百萬元，其餘維
持第一審所為上訴人敗訴之判決，駁回上訴人之上訴及反訴部分駁回上訴人之上訴暨
追加之訴，無非以：(一)關於本訴部分：兩造簽立系爭合作契約書，共同經營有線電視
頻道之公開播送，被上訴人依約支付上訴人保證金一百萬元及上訴人委託被上訴人拷
貝四十套節目帶之事實，有系爭合作契約書影本為證，上訴人並不爭執，固屬真實。
惟被上訴人主張因節目推廣之前三個月未達四萬戶之簽約業績，伊得終止契約云云，
則為上訴人所否認，經查依系爭合作契約第九條第一項約定：「乙方（即被上訴人）
若未能於本契約節目推廣至市場上之前三個月內達到四萬戶的簽約業績（指單月業績
），或推廣第四個月起有連續二個月未達單月四萬戶的簽約業績，雙方同意於結清已
推廣之拆帳後，本合約無條件解除。」，其所謂「無條件解除」，係以指如有「節目
推廣前三個月未達四萬戶簽約業績」或「推廣第四個月起有連續二個月未達四萬戶簽
約業績」，任一之情形發生，兩造均得終止合約而言。而能否結清已推廣之拆帳，則
須雙方之會算協商，且結算之範圍取決於契約終止之時間，不宜將「結清已推廣之拆
帳」解釋為行使終止權之條件，上訴人辯稱被上訴人未經會算，於推廣之拆帳結清前
，不得終止契約云云，自非可取。而關於「四萬戶簽約業績」之認定，據證人即被上
訴人之企劃組組長陳瑞禎及業務員陳鴻文證稱：係以立約當時頻道供應商與系統經營
者間之交易習慣，並參考被上訴人實際與各系統台簽約之交易計價方式，作為判斷之
依據。茲依據被上訴人所提出之節目頻道供應契約、客戶確認單、業績統計表、總分
類帳估觀之，均無收視戶數之記載，而由上開客戶確認單及業績統計表比對結果，其
簽約系統台及銷售戶數、節目費收入等，互核均無不合，且該客戶確認單中之銷售總
額（未含稅）與被上訴人提出之總分類帳之各頻道收入，亦大致相符。是依被上訴人
提出之八十三、八十四之年度營利事業所得稅結算申報書、資產負債表及財務報告、
存出保證金明細表、頻道收入明細表、總分類帳及明細表、八十三年十月至八十四年
九月之業績月報表及節目頻道供應契約，足認八十三年十一、十二月及八十四年一月
前三個月，各月之簽約業績僅分別為九千三百二十戶、三千零五十八戶、五千五百零
八戶，並未達系爭合作契約第九條第一項所定四萬戶簽約業績之標準。本件被上訴人
主張「未達」單月四萬戶簽約業績之標準，既為客觀上不存在之「消極事實」，自應
由主張該事實確係存在之上訴人負舉證之責。上訴人辯稱該前三個月單月業績超過四
萬戶，依舉證責任分配之原則，應由其負舉證之責。而上訴人未能舉證以實其說，所
辯自不足採。再上訴人亦不能證明被上訴人在合約期間內有違約之情事，則被上訴人
主張依系爭契約第九條第一項之約定終止契約，並依該契約第四條第一項之規定請求
上訴人返還一百萬元之保證金，即無不合。又被上訴人主張上訴人另行委託其拷貝四
十套節目帶，每套一百零九支播放帶，每支五十五元，費用共計二十三萬九千八百元
，上訴人迄未付款等情，為上訴人自認，扣除八十三年十一月、十二月及八十四年一
月、二月應分配予上訴人之獲利七千零九十五元，上訴人尚應給付被上訴人拷貝費用
二十三萬二千七百零五元。(二)關於反訴部分：上訴人主張被上訴人拷貝之節目帶中有
百分之七十計五千二百七十三支為伊所有，依系爭契約第五條第四項之約定，被上訴
人應返還予伊云云，惟系爭合作契約第五條第四項第一款及第五項，僅就雙方關於收
視收入及成本費用（即量產製作費及運費）如何分攤拆帳而為約定，至於製作完成之
拷貝帶，於契約終止後應分歸何人所有，則未具體明定，按諸系爭合作契約係由上訴
人提供節目帶，交予被上訴人拷貝量產後，分送至各個與被上訴人簽約之系統台播放
，而以該節目之收視收入，扣除量產製作費及運費後之金額，依上訴人七成、被上訴
人三成之比例拆帳，系爭量產製作費既屬於成本之一部分，自應由兩造依比例分擔，
而製作之目的又係使用於共同經營頻道之播放，則該量產之節目帶在性質上應認係兩
造在合作期間之事業財產，屬兩造公同共有。系爭合作契約終止後，兩造迄未清算，
自無從就該合作事業之財產逕為結算分割，上訴人反訴請求被上訴人返還五千二百七
十三支節目帶，洵屬無據。又上訴人亦不能舉證證明被上訴人有違約及虛報收視戶數
情事，其主張按每月至少四萬戶收視收入計算，請求被上訴人給付四百零三萬二千元
及賠償一百萬元並返還銀行本票一紙，亦屬乏據。又上訴人反訴請求被上訴人返還母
帶八十四捲部分，已經第一審判決勝訴，被上訴人未聲明上訴，已告確定，猶聲明上
訴為不合法。從而，本訴部分，被上訴人依系爭合約第九條第一項、第四條第一項之
約定，請求上訴人給付一百二十三萬二千七百零五元並加計法定遲延利息，為有理由
，應予准許。上訴人反訴請求被上訴人給付伊四百零三萬二千元本息及賠償一百萬元
，並返還銀行本票一紙暨請求返還錄影帶五千二百七十三支，如不能返還，應給付二
百六十三萬六千五百元，均無理由，不予准許等詞，為其判斷之基礎。
(一)廢棄發回部分（即原判決關於駁回本訴部分命上訴人給付二十三萬二千七百零五元
本息之上訴及命其再給付一百萬元暨反訴部分駁回上訴人請求被上訴人給付四百零三
萬二千元本息之上訴及追加之訴部分）：
按解釋契約，須探求當事人之真意，固不能拘泥於契約之文字，但契約之文字業已表
達當事人之真意，無須別事探求者，即不得反捨契約文字而更為曲解。系爭合作契約
第九條第一項約定：「乙方（即被上訴人）若未能於本契約節目推廣至市場上之前三
個月內達到四萬戶的簽約業績（指單月業績），或推廣第四個月起有連續二個月未達
單月四萬戶的簽約業績，雙方同意於結清已推廣之拆帳後，本合約無條件解除。」則
依此約定，係以「節目推廣前三個月未達四萬戶簽約業績」或「推廣第四個月起有連
續二個月未達四萬戶簽約業績」，「雙方同意於結清已推廣之拆帳『後』」為系爭合
作契約無條件解除之條件，其契約文字似無不明之處。上訴人一再辯稱被上訴人未經
會算，於推廣之拆帳結清前，不得終止契約等語，似非無據，原審以是否「結清已推
廣之拆帳」並非行使終止權之條件，為上訴人不利之論斷，已屬可議。其次，「節目
推廣前三個月未達四萬戶簽約業績」係被上訴人終止系爭合作契約之條件，為原審確
定之事實，被上訴人主張「節目推廣前三個月未達四萬戶簽約業績」而終止契約，請
求返還系爭保證金，則依舉證責任分配原則，自應就此權利發生之事實先負舉證責任
，原審逕認節目推廣前三個月未達四萬戶簽約業績，為客觀上不存在之「消極事實」
，並命上訴人就前三個月單月業績超過四萬戶之事實負舉證之責，難謂與舉證責任分
配之原則無違。再當事人提出之私文書雖屬真正，祇能認為有形式的證據力，必其內
容與待證事實有關且屬可信者，始有實質上之證據力。又原審採為判決基礎之書證，
雖當事人對之並不爭執其真正，亦祇能認為有形式的證據力，至其實質的證據力之有
無，即其內容是否足以證明待證之事實，應由事實審法院曉諭兩造為適當完全之言詞
辯論，始足以資判斷。上訴人一再辯稱：被上訴人所提出之全美頻道拆帳明細與客戶
確認單內容不符，且其提出之全美頻道銷售明細表，總分類帳表、八十三年度、八十
四年度等會計表冊之記載均不實在。被上訴人拒不提出真實之商業帳簿以資比對，依
民事訴訟法第二百八十二條之一之規定，應認其主張之事實為真實云云。上訴人對被
上訴人提出上開文書內容之真正，既有爭執。則上開文書是否足以證明「節目推廣前
三個月未達四萬戶簽約業績」之事實，即應命被上訴人舉證並曉諭兩造為適當完全之
辯論。乃原審未令被上訴人舉證證明並為適當完全之辯論，泛言客戶確認單及業績統
計表比對結果，其簽約系統台及銷售戶數、節目費收入等，互核均無不合，且客戶確
認單中之銷售總額（未含稅）與被上訴人提出之總分類帳之各頻道收入，亦大致相符
云云，遽為被上訴人有利之認定，亦與證據法則有違。又關於被上訴人請求給付拷貝
費用二十三萬九千八百元部分，上訴人辯稱：應從伊依合作契約所得分配之利潤中扣
抵云云，且上訴人就推廣之拆帳有無結算？分配之利潤多寡？已有爭執，原審未遑詳
查，竟謂上訴人並無爭執，率認應分配予上訴人之獲利為七千零九十五元，而判命上
訴人給付二十三萬二千七百零五元，亦嫌速斷。末查茲被上訴人主張「節目推廣前三
個月未達四萬戶簽約業績」及被上訴人提出之上開文書記載內容是否均真正，事實尚
屬未明，此亦與上訴人反訴（請求被上訴人返還母帶八十四捲部分除外）及追加之訴
有無理由之認定攸關，本訴部分既應予廢棄發回，則原審關於駁回上訴人反訴之上訴
（請求被上訴人返還母帶八十四捲部分之上訴除外）及追加之訴部分之判決，應認有
一併廢棄發回之原因。上訴論旨，就原判決關於此部分，指摘其為不當，求予廢棄，
為有理由。
(二)關於駁回上訴部分（即原判決關於駁回上訴人反訴部分請求被上訴人返還母帶八十
四捲之上訴部分）：
本件上訴人反訴請求被上訴人返還母帶八十四捲部分，第一審法院已判決被上訴人敗
訴，且被上訴人對之未聲明上訴，已告確定，乃上訴人猶對該部分提起上訴，原審本
應認上訴人之上訴為不合法，以裁定駁回之，始為適法。乃原審未以裁定駁回，以判
決駁回，雖有未當，然與上訴人應受駁回其上訴裁判之結果，初無二致，仍應認本件
上訴為無理由。上訴論旨，指摘原判決關此部分為不當，求予廢棄，非有理由。
據上論結，本件上訴為一部有理由，一部無理由。依民事訴訟法第四百七十七條第一
項、第四百七十八條第一項、第四百八十一條、第四百四十九條第二項、第七十八條
，判決如主文。
中      華      民      國    九十一    年      七      月    二十五    日
                              最高法院民事第五庭
                                  審判長法官  朱  錦  娟
                                        法官  顏  南  全
                                        法官  蘇  達  志
                                        法官  許  澍  林
                                        法官  葉  勝  利
      右正本證明與原本無異
                                              書  記  官
中      華      民      國    九十一    年      八      月      六      日
